臺灣臺中地方法院刑事判決
110年度金訴字第1113號
公  訴  人  臺灣臺中地方檢察署檢察官
被      告  陳家興



上列被告因違反洗錢防制法等案件，經檢察官提起公訴（110年
度偵字第13499號），被告於準備程序進行中就被訴事實為有罪
之陳述，本院合議庭裁定改由受命法官獨任以簡式審判程序審理
，判決如下：
    主    文
陳家興共同犯洗錢防制法第十四條第一項之一般洗錢罪，共貳罪
，各處有期徒刑貳月，均併科罰金新臺幣伍仟元，罰金如易服勞
役，均以新臺幣壹仟元折算壹日。應執行有期徒刑參月，併科罰
金新臺幣捌仟元，罰金如易服勞役，以新臺幣壹仟元折算壹日。
    犯罪事實
一、陳家興依其一般社會生活之通常經驗，應可知悉一般人均可
    自行申請金融帳戶使用，如非意圖供犯罪所用，實無以借用
    帳戶資料等各種名目蒐集他人金融帳戶之必要，亦可預見他
    人委由其以先前提供之金融帳戶提領款項，再轉存至其他不
    詳帳戶之舉，極可能係詐欺之人為收取詐騙所得款項，欲掩
    飾、隱匿詐騙所得之實際流向，製造金流斷點，並使詐騙等
    相關犯行不易遭人追查，竟基於縱使此等事實之發生不違背
    其本意之不確定故意，與姓名年籍不詳自稱「葉曉晴」之成
    年人共同意圖為自己不法之所有，基於詐欺取財及掩飾、隱
    匿犯罪所得去向之犯意聯絡（無證據顯示參與詐騙者達3 人
    以上），由陳家興於民國109年8月8日前之某日，將其所有
    之中國信託商業銀行帳號000-000000000000號帳戶（下稱中
    國信託銀行帳戶）之帳戶資料交予「葉曉晴」使用。嗣「葉
    曉晴」取得上開帳戶資料後，即於附表所示時間，對附表所
    示之吳育琦、李岳勳施以如附表所示之詐術，使其等陷於錯
    誤，先後於附表所示之時間將附表所示款項匯入上開中國信
    託銀行帳戶，復由陳家興依照「葉曉晴」之指示，提領帳戶
    內之款項後，再以無摺存款之方式，存入指定之其他帳戶，
    因此遮斷資金流動軌跡而掩飾、隱匿犯罪所得之去向及所在
    ，而陳家興每次提領款項可各獲得新臺幣（下同）100元作
    為報酬。嗣經吳育琦、李岳勳發覺有異報警處理，始循線查
    知上情。
二、案經吳育琦訴由臺中市政府警察局第四分局移送臺灣臺中地
    方檢察署檢察官偵查起訴。
    理    由
一、本案被告所涉為死刑、無期徒刑、最輕本刑為3 年以上有期
    徒刑或高等法院管轄第一審案件以外之罪，並於本院行準備
    程序時就被訴事實為有罪之陳述，本院合議庭依刑事訴訟法
    第273 條之1 第1 項規定，裁定改由受命法官獨任行簡式審
    判程序，先予敘明。
二、訊據被告對上開犯罪事實坦承不諱，核與證人即告訴人吳育
    琦、證人即被害人李岳勳於警詢時證述之主要情節相符，並
    有中國信託銀行帳戶開戶基本資料暨交易明細（偵卷第131
    頁至第138頁）、告訴人吳育琦之存摺交易明細及LINE對話
    紀錄（偵卷第37頁、第47頁至第48頁）、被害人李岳勳之轉
    帳明細（偵卷第99頁）在卷可稽，足見被告自白與事實相符
    ，本案事證明確，被告犯行堪予認定，應予依法論科。
三、論罪科刑：
  ㈠按洗錢防制法第15條之特殊洗錢罪，係在無法證明前置犯罪
    之特定不法所得，而未能依洗錢防制法第14條之一般洗錢罪
    論處時，始予適用。倘能證明人頭帳戶內之資金係前置之特
    定犯罪所得，即應逕以一般洗錢罪論處，自無適用特殊洗錢
    罪之餘地。例如詐欺集團向被害人施用詐術後，為隱匿其詐
    欺所得財物之去向，而令被害人將其款項轉入該集團所持有
    、使用之人頭帳戶，並由該集團所屬之車手前往提領詐欺所
    得款項得逞，檢察官如能證明該帳戶內之資金係本案詐欺之
    特定犯罪所得，即已該當於洗錢防制法第14條第1 項之一般
    洗錢罪；至若無法將人頭帳戶內可疑資金與本案詐欺犯罪聯
    結，而不該當第2 條洗錢行為之要件，當無從依洗錢防制法
    第14條第1 項之一般洗錢罪論處，僅能論以洗錢防制法第15
    條第1 項之特殊洗錢罪。另過往實務見解，雖認行為人對犯
    特定犯罪所得之財物或利益作直接使用或消費之處分行為，
    或僅將自己犯罪所得財物交予其他共同正犯，屬犯罪後處分
    贓物之行為，非本條例規範之洗錢行為，惟依修正後洗錢防
    制法規定，倘行為人意圖掩飾或隱匿特定犯罪所得來源，而
    將特定犯罪所得直接消費處分，甚或交予其他共同正犯，而
    由共同正犯以虛假交易外觀掩飾不法金流移動，即難認單純
    犯罪後處分贓物之行為，應仍構成洗錢防制法第2 條第1 或
    2 款之洗錢行為（最高法院108年度台上字第1744號判決意
    旨參照）。本案被告提供帳戶供「葉曉晴」於實施詐欺取財
    犯罪時作為不法所得之匯款使用，以切斷該不法犯罪所得與
    實際來源之關連性，於被害人匯入款項後，再由被告自其帳
    戶提領詐騙款項後，以無摺存款方式將款項存入其他帳戶，
    以隱匿詐欺所得去向，揆諸前揭說明，自屬洗錢防制法第2 
    條第2 款所稱之洗錢行為，應依同法第14條第1 項規定處罰
    。
  ㈡核被告所為，係犯洗錢防制法第14條第1項一般洗錢罪及刑法
    第339條第1項之詐欺取財罪。
  ㈢按共同正犯，本係互相利用，以達共同目的，並非每一階段
    行為，各共同正犯均須參與。而共同實施犯罪行為，在合同
    意思範圍以內，相互利用他人之行為，以達其犯罪之目的，
    原不必每一階段行為均經參與，祇須分擔犯罪行為之一部，
    即應對於全部所發生之結果共同負責（最高法院72年度台上
    字第1978號、第5739號判決意旨參照）；另按共同正犯之意
    思聯絡，原不以數人間直接發生者為限，即有間接之聯絡者
    ，亦包括在內。如甲分別邀約乙、丙犯罪，雖乙、丙間彼此
    並無直接之聯絡，亦無礙於其為共同正犯之成立（最高法院
    77年台上字第2135號判決意旨參照）。本案被告雖未親自以
    前述詐騙手法訛詐附表所示之被害人，惟係在共同犯罪意思
    之聯絡下相互分工，參與前揭犯行，自應就共同正犯間實行
    犯罪之行為共同負責。是被告就本案詐欺犯行，與「葉曉晴
    」之間，有犯意之聯絡及行為之分擔，應論以共同正犯。
  ㈣被告所犯詐欺取財罪與一般洗錢罪，均係為達向被害人詐得
    款項之單一犯罪目的，且實行行為具有局部同一，應係以一
    行為觸犯詐欺取財罪及一般洗錢罪，為想像競合犯，應依刑
    法第55條規定，從較重之一般洗錢罪處斷。
  ㈤被告所犯上開2罪間，犯意各別、行為可分，應予分論併罰。
　㈥被告就上開一般洗錢犯行，於本院審理時坦承不諱，均應依
    洗錢防制法第16條第2項規定，減輕其刑。
　㈦爰審酌被告正值青壯，不思循正當途徑賺取所需，為圖小利
    ，任意提供金融帳戶供他人詐騙財物，繼而分擔提領贓款之
    工作，使不法之徒遂行其財產犯罪之目的，造成被害人之損
    失，並同時使該不法份子得以隱匿真實身分，減少遭查獲之
    風險，愈使其肆無忌憚，助長犯罪之猖獗，然被告犯後坦承
    犯行，尚知悔悟，而被告於犯罪所居之地位與分工係屬次要
    ，且於本院審理期間與附表所示之被害人達成和解，並賠償
    渠等損失，有本院調解程序筆錄在卷可佐，再參酌被告之犯
    罪動機、目的及其智識程度、生活狀況等一切情狀，分別量
    處如主文所示之刑，並就併科罰金部分，均諭知易服勞役之
    折算標準；暨定其應執行之刑，並就併科罰金部分，諭知易
    服勞役之折算標準。
四、沒收部分：
　㈠按供犯罪所用、犯罪預備之物或犯罪所生之物，屬於犯罪行
    為人者，得沒收之。但有特別規定者，依其規定。又犯罪所
    得，屬於犯罪行為人者，沒收之，刑法第38條第2項、第38
    條之1第1項分別定有明文。查被告之中國信託銀行帳戶之存
    摺、金融卡雖為被告本案犯罪所用之物，惟上開物品並未扣
    案，且該帳戶業經警方通報列為警示帳戶，對於本案遂行詐
    欺取財及洗錢之人而言，已失其匿名性，亦無從再供犯罪使
    用，且該存摺、金融卡實質上並無任何價值，亦非屬於違禁
    物或法定應義務沒收之物，爰不予宣告沒收或追徵。
  ㈡次按犯罪所得，屬於犯罪行為人者，沒收之，於全部或一部
    不能沒收或不宜執行沒收時，追徵其價額；犯罪所得已實際
    合法發還被害人者，不予宣告沒收或追徵，刑法第38條之1 
    第1 項前段、第3 項、第5 項分別定有明文。次按犯罪所得
    已實際合法發還被害人者，不予宣告沒收或追徵；宣告前2 
    條之沒收或追徵，有過苛之虞、欠缺刑法上之重要性、犯罪
    所得價值低微，或為維持受宣告人生活條件之必要者，得不
    宣告或酌減之，刑法第38條之1 第5 項、第38條之2 第2 項
    亦有明文。又共同正犯之犯罪所得，沒收或追徵，應就各人
    所分得之數額分別為之；先前對共同正犯採連帶沒收犯罪所
    得之見解，已不再援用及供參考（最高法院104年第13次刑
    事庭會議決議意旨參照），所謂各人「所分得」，係指各人
    「對犯罪所得有事實上之處分權限」，法院應視具體個案之
    實際情形而為認定：倘若共同正犯各成員內部間，對於不法
    利得分配明確時，固應依各人實際分配所得沒收；然若共同
    正犯成員對不法所得並無處分權限，其他成員亦無事實上之
    共同處分權限者，自不予諭知沒收；至共同正犯各成員對於
    不法利得享有共同處分權限時，則應負共同沒收之責（最高
    法院104年度台上字第3937號判決意旨參照）。經查：本案
    被告提領款項轉存指定帳戶，每次可獲取100元之報酬乙節
    ，業經被告於本院審理時陳述明確，然被告業與附表所示之
    被害人和解，且賠償渠等之損失，已如前述，若再諭知沒收
    ，衡屬過苛且欠缺刑法上之重要性，自無再宣告沒收之必要
    。
　㈢末按洗錢防制法第18條第1項固規定：「犯第14條之罪，其所
    移轉、變更、掩飾、隱匿、收受、取得、持有、使用之財物
    或財產上利益，沒收之；犯第15條之罪，其所收受、持有、
    使用之財物或財產上利益，亦同」，此一規定採取義務沒收
    主義，只要合於前述規定，法院即應為相關沒收之諭知，然
    該洗錢行為之標的是否限於行為人所有者始得宣告沒收，法
    無明文，實務上一向認為倘法條並未規定「不問屬於犯罪行
    為人與否均沒收」時，自仍以屬於被告所有者為限，始應予
    沒收。暨參諸最高法院100年度台上字第5026號判決「毒品
    危害防制條例第19條第1項關於沒收之規定，固採義務沒收
    主義，凡犯同條例第4條至第9條、第12條、第13條或第14條
    第1項、第2項之罪者，其供犯罪所用或因犯罪所得之財物，
    均應諭知沒收。但該法條並未規定『不問屬於犯罪行為人與
    否』，均沒收之，自仍以屬於被告所有者為限，始應予以沒
    收」之意旨，本院認在洗錢防制法並未規定「不問屬於犯罪
    行為人與否」之情形下，自宜從有利於被告之認定。本案被
    告提款轉存至指定帳戶之款項非其所有，亦非在其實際掌控
    中，則被告就上開犯罪所收受、持有之財物本不具所有權及
    事實上處分權，依法自無從對被告各次所提領之全部金額宣
    告沒收。
據上論斷，應依刑事訴訟法第273條之1、第299條第1項前段，洗
錢防制法第14條第1項、第16條第2項，刑法第11條前段、第28條
、第339條第1項、第55條、第42條第3項、第51條第5款、第7款
，刑法施行法第1條之1第1項，判決如主文。
本案經檢察官黃秋婷提起公訴，檢察官林文亮到庭執行職務。
中　　華　　民　　國　　111 　年　　1 　　月　　12　　日
                  刑事第十六庭  法  官  江彥儀
以上正本證明與原本無異。
如不服本判決應於收受送達後20日內向本院提出上訴書狀，並應
敘述具體理由；其未敘述上訴之理由者，應於上訴期間屆滿後20
日內向本院補提理由書（均須按他造當事人之人數附繕本）「切
勿逕送上級法院」。
告訴人或被害人如不服判決，應備理由具狀向檢察官請求上訴，
上訴期間之計算，以檢察官收受判決正本之日起算。
                                書記官  曾靖文
中　　華　　民　　國　　111 　年　　1 　　月　　12　　日
附錄論罪科刑法條
中華民國刑法第339 條
意圖為自己或第三人不法之所有，以詐術使人將本人或第三人之
物交付者，處5 年以下有期徒刑、拘役或科或併科50萬元以下罰
金。
以前項方法得財產上不法之利益或使第三人得之者，亦同。
前二項之未遂犯罰之。
洗錢防制法第14條
有第二條各款所列洗錢行為者，處7 年以下有期徒刑，併科新臺
幣5 百萬元以下罰金。
前項之未遂犯罰之。
前二項情形，不得科以超過其特定犯罪所定最重本刑之刑
　
附表：
編號 被害人 詐騙方式 匯款時間 匯款金額 （新臺幣）  １ 吳育琦 109年8月8日以網路交友平台結識吳育琦，並佯稱提供投資外匯資訊云云，致其陷於錯誤。 ①109年8月15日1時57分許 ②109年8月16日20時22分許 ①300元 ②2700元    ２ 李岳勳 109年8月17日以臉書結識李岳勳，並以LINE聯繫後，並佯稱提供投資資訊云云，致其陷於錯誤。 109年8月17日20時17 分許 3000元